最高法院民事判決　　　　　　　　　　111年度台上字第162號
上　訴　人　王許美玉
訴訟代理人　陳 忠 儀律師
　　　　　　廖 慧 儒律師
被 上訴 人　昭泰室內裝修設計有限公司
 
法定代理人　林 敏 彥
訴訟代理人　陳 國 華律師
　　　　　　林 克 彥律師
上列當事人間請求給付工程款事件，上訴人對於中華民國110年8
月11日臺灣高等法院臺中分院第二審判決（108 年度建上字第45
號），提起上訴，本院判決如下：
    主  文
原判決關於命上訴人給付及駁回上訴人之反訴，暨該訴訟費用部
分廢棄，發回臺灣高等法院臺中分院。
    理  由
一、本件被上訴人主張：兩造於民國105年5月20日簽立「室內裝
    修工程合約書」（下稱系爭合約），由伊承攬上訴人所有門
    牌為臺中市西屯區市○○○路000號17樓之1房屋（下稱系爭
    房屋）之室內裝修工程【包括主體工程及附設工程（含石材
    施工工程、冷氣空調工程），下合稱系爭工程】，原約定完
    工日為105 年11月20日，嗣因上訴人迭追加及變更工程項目
    ，兩造合意展延工期至106 年11月20日。伊已施作系爭工程
    完工，並點交與上訴人遷入居住，上訴人尚積欠：⑴附設工
    程尾款新臺幣（下同）104萬7,000元（即石材工程餘款83萬
    7,000 元、冷氣空調工程尾款21萬元）；⑵協助發包工程款
    49萬5,046 元；⑶墊付家具定金25萬元未給付，經與上訴人
    對伊之遲延違約金15萬8,049元、瑕疵修補費用14萬2,700元
    債權抵銷後，上訴人尚應給付149萬1,297元等情。爰依系爭
    合約約定及民法第179 條等規定，求為命上訴人如數給付，
    及加計法定遲延利息之判決（未繫屬本院者，不予贅敘）。
二、上訴人則以：系爭工程尚未驗收，伊無須給付工程尾款。又
    該工程僅餘附設工程之石材施工工程尾款43萬7,000 元未付
    ，其餘均已付清。另被上訴人發包與第三人施作之工項，未
    經伊同意且合意價金，其復未提出實際付款證明，不得請求
    伊給付。兩造並未合意展延工期至106 年11月20日，被上訴
    人未依約於105年11月20日前完工，應計罰逾期違約金356萬
    0,751元，並賠償伊逾期完工損害23萬4,267元；另被上訴人
    施作系爭工程有瑕疵，經伊催告後仍未修補，亦應賠償修繕
    費用100 萬元，得為抵銷等語，資為抗辯。並於原審提起反
    訴，主張依系爭合約之約定及民法第495條第1項、第227 條
    等規定，請求被上訴人給付違約金356萬0,751元、瑕疵修補
    費用100萬元，共456萬0,751元本息。
三、原審廢棄第一審所為被上訴人上開本訴敗訴部分之判決，改
    判命上訴人給付149萬1,297元本息，並駁回上訴人之反訴，
    係以：兩造於105年5月20日簽訂系爭合約，由被上訴人承攬
    系爭工程，約定主體工程、附設工程之石材施工、冷氣空調
    工程價款依序為750萬元、123萬7,000 元、56萬元，完工日
    期為105年11月20日，上訴人就附設工程僅於105年10月21日
    、同年月31日分別給付石材、冷氣空調工程款40萬元、35萬
    元，各餘83萬7,000 元、21萬元未給付，有系爭合約及其所
    載付款簽收情形可憑。上訴人抗辯除石材施工部分尚有43萬
    7,000 元未付外，其餘部分業已付清云云，與上開書證不符
    ，不足採信。而系爭工程已於106年12月8日前完工，上訴人
    於同日辦理入厝儀式，107年7月8 日入住系爭房屋，為兩造
    所不爭。另上訴人亦抗辯曾催告被上訴人修補瑕疵等語，可
    見其已受領被上訴人之工作，且逐項檢驗，縱部分工作存在
    瑕疵，亦僅屬驗收不合格。參以上訴人自承兩造約定於完工
    驗收後延長3個月付清之主體工程尾款，已於106年11月3 日
    付清，可見該工程應經驗收。又被上訴人應上訴人之要求協
    助發包工項，因而墊付窗簾、美術燈、防墜網、洗衣間電動
    曬衣架工程（下稱系爭發包工程）費用19萬5,245 元、21萬
    2,700元、5萬0,040元、3萬7,061元，共49萬5,046元，有照
    片、請款單、訂購單等足稽。兩造間就此係另成立委任關係
    ，既非屬系爭合約約定施工範圍，自無須依該合約第8 條約
    定程序，經上訴人簽認，以書面列入合約。另被上訴人有墊
    付家具定金25萬元，亦為上訴人所不爭。上訴人雖抗辯業已
    給付云云，然與系爭合約付款簽收情形不符。是被上訴人得
    依民法第546條第1項規定，請求上訴人償還上開費用共74萬
    5,046元，加計附設工程尾款104萬7,000 元，被上訴人得請
    求179萬2,046元。再者，上訴人於距原約定完工日期105 年
    11月20日2週前之同年月7日仍要求變更地板石材、玄關設計
    ，追加洗衣間儲藏櫃，且要求重新繪製設計圖；於同年12月
    15日至同年月27日期間，亦再要求變更主臥等浴室設計，有
    上訴人與被上訴人法定代理人林敏彥之LINE對話紀錄可稽，
    上訴人應得預期有延長完工期限之必要，而上訴人均就被上
    訴人逾期完工提出爭執，且自105年5月20日起至106 年11月
    13日，猶依被上訴人施工進度支付共825 萬元與被上訴人，
    亦有其刑事陳報狀暨付款支票可憑。再依證人即林敏彥證述
    因上訴人要求先施作其配偶及其妹之工程，兩造乃於106 年
    11月3 日合意延長完工日期至同年月20日等語，則被上訴人
    主張於106年8月15日請領工程款時，與上訴人協議將系爭工
    程之完工期限變更為106 年11月20日，應屬可採。上訴人遲
    至同年12月7 日始完工，計逾期17日，每日依系爭契約總價
    929萬7,000元千分之一計算，上訴人得請求違約金15萬8,04
    9 元。又經原審會同兩造及鑑定人臺中市室內設計裝修商業
    同業公會勘驗結果，系爭工程有玄關右邊牆面接縫處等多處
    龜裂及主臥浴室淋浴間乾濕分離玻璃破裂之瑕疵，前者所需
    修補費用共12萬3,700 元，有該公會鑑定報告（下稱鑑定報
    告）可稽。另依鑑定報告所載系爭工程窗簾、電動馬達及淋
    浴設備，係被上訴人暫時拆卸後未再安裝恢復，而被上訴人
    就窗簾、淋浴設備未安裝部分，同意逕扣抵3,000 元，且依
    上訴人主張以1萬6,000元扣抵下包商拆回之電動馬達費用，
    則上訴人得請求被上訴人賠償之修補瑕疵所需必要費用共計
    14萬2,700 元。至廚房插座迴路無預警跳電，係上訴人使用
    電氣設備用電量超過廚房插座迴路原設定安培數，造成電力
    過載跳電，亦有鑑定報告書可據，非屬被上訴人施工瑕疵。
    再者，上開瑕疵之情狀，無礙於上訴人之居住使用，難認其
    因此受有不能居住使用系爭房屋之損害，自不得請求被上訴
    人賠償損害。經以上訴人得請求之違約金15萬8,049 元、瑕
    疵修補費用14萬2,700元抵銷後，被上訴人尚得請求149萬1,
    297 元，上訴人則無餘額可得請求。從而，被上訴人依系爭
    合約等之約定，請求上訴人給付149萬1,297元，及自107 年
    11月22日起，至清償日止，按年息百分之5 計算之利息，洵
    屬正當，應予准許；上訴人反訴請求被上訴人給付456萬0,7
    51元本息，即屬無據，不應准許等詞，為其判斷之基礎。
四、惟查，依系爭合約第7條約定，石材施工工程之尾款43萬7,0
    00元，應於完工驗收時付清等語（見原審卷㈡第240 頁）。
    又上訴人抗辯：其於被上訴人完工前即發現工程瑕疵，而於
    107年7、8 月間通知被上訴人改善瑕疵，被上訴人未曾通知
    其驗收云云（見原審卷㈡第13、459 頁）。究竟上開約定所
    稱「驗收」，應如何辦理？何以被上訴人之檢驗，即屬該條
    所稱「驗收」？攸關上訴人是否應給付該工程尾款，自應釐
    清。又系爭合約第7條第5項固約定主體工程尾款150 萬元於
    完工驗收後延長3個月付清（見原審卷㈡第240頁）。惟系爭
    工程係於106年12月7日始完工，而主體工程尾款150 萬元，
    於同年11月3 日即已付清，為原審認定之事實。果爾，上訴
    人給付該主體工程尾款時，系爭工程似未完工，能否以之推
    認該工程業經驗收，亦滋疑義。另承攬工作之交付使用與其
    驗收，係屬二事。原審未說明系爭工程完成後交付上訴人使
    用，何以得謂上訴人已完成驗收之理由，即以上訴人已受領
    被上訴人之工作，且逐項檢驗並通知修補瑕疵，及主體工程
    尾款已付清，即認系爭工程業經驗收，已嫌速斷。次查，被
    上訴人就其墊付施作系爭發包工程等工程款及代墊家具定金
    ，雖提出「協助發包工程請款單」為據（見一審卷第81頁）
    ，惟其於事實審就此係主張依兩造之合意請求，縱認兩造未
    有合意，亦依系爭合約、民法第816條、第179條規定，另家
    具定金25萬元部分，則依民法第179 條規定，請求上訴人給
    付等語（見一審卷第21頁、第157至158頁、原審卷㈡第 452
    至453頁）。則其是否有主張依民法第546條規定，請求上訴
    人給付，似有未明。原審未予推闡明析，即認兩造間就上開
    項目係成立委任關係，被上訴人得據以請求給付，亦有未合
    。末查，原審認定被上訴人係於106年8月15日請領工程款時
    ，與上訴人協議將系爭工程之完工期限變更為同年11月20日
    ，核與證人林敏彥證述：兩造係於106年11月3日始合意延長
    完工日期至同年月20日等語（見一審卷第416 頁），似有不
    符。兩造究竟有無達成延展工期之合意？倘有，係於何時達
    成？於被上訴人是否有逾期完工之情形，所關頗切，尤待進
    一步查明。又原審既認定被上訴人施作主臥浴室淋浴間乾濕
    分離玻璃破裂，確有瑕疵，竟於計算上訴人修補瑕疵費用時
    漏未列計此部分修繕費用，並有疏漏。上訴論旨，指摘原判
    決此部分違背法令，求予廢棄，非無理由。
五、據上論結，本件上訴為有理由。依民事訴訟法第477條第1項
    、第478條第2項，判決如主文。
中    華    民    國   111    年    3     月    30    日
                      最高法院民事第八庭
                          審判長法官  陳  玉  完  
                                法官  周  舒  雁  
                                法官  黃  書  苑  
                                法官  謝  說  容  
                                法官  陳  麗  玲  
本件正本證明與原本無異
                                      書  記  官 
中    華    民    國   111    年    4     月    8     日